【裁判字號】    99,消債更,47
【裁判日期】    990831
【裁判案由】    更生事件
【裁判全文】
臺灣臺南地方法院民事裁定            99年度消債更字第47號
債  務  人  甲○○○
上列當事人因消費者債務清理事件聲請更生，本院裁定如下：
    主  文
聲請駁回。
聲請費用由聲請人負擔。
    理  由
一、按聲請更生或清算不合程式或不備其他要件者，法院應以裁
    定駁回之，但其情形可以補正者，法院應定期間先命補正，
    消費者債務清理條例第8條定有明文。又按債務人與金融機
    構協商成立者，不得聲請更生或清算，但因不可歸責於己之
    事由，致履行顯有重大困難者，不在此限；本條例施行前，
    債務人依金融主管機關協調成立之中華民國銀行公會會員辦
    理消費金融案件無擔保債務協商機制與金融機構成立之協商
    ，準用前項之規定，同條例第151條第5項、第6項分別定有
    明文。蓋債務清償方案係經債務人行使程序選擇權而與債權
    人締結之債務清理契約，其即應受該契約之拘束，且消債條
    例更生之規範目的，係在維持債務人基本生活之情況下，於
    債務人之能力範圍內盡力清償債務，非謂債務人得任意利用
    債務清理程序減輕債務，因此，為避免債務人針對已成立之
    協商方案任意毀諾，濫用更生或清算之債務清理程式，須債
    務人於協商成立後因不可歸責於己之事由，致其無法履行原
    定清償方案，始例外得依消費者債務清理條例聲請更生或清
    算。
二、聲請意旨略以：聲請人目前於夜市小吃攤擔任臨時工，每月
    薪資收入約新臺幣（下同）15,000元，此外，並無其他財產
    ，然累積無擔保債務總金額已達2,237,831元。聲請人前曾
    依照中華民國銀行公會會員辦理消費金融案件無擔保債務協
    商機制，與債權人台新國際商業銀行股份有限公司（下稱台
    新銀行，其他金融機構簡稱略同）等16家金融機構成立協商
    ，約定自民國95年6月起，每月應還款18,609元，惟聲請人
    協商當時每月收入約20,000元，扣除生活支出後，明顯無法
    繼續履約，向三位妹妹求助，才勉強繳納數期，後因妹妹們
    無力長期協助，迫於無奈，於95年12月毀諾。嗣聲請人與台
    新銀行又達成個別協商一致性方案協議，約定分二階段還款
    ，第一階段第1至71期即自98年8月起，對於台新銀行每月應
    還款1,030元。惟有3筆債權外賣至資產管理等公司共542,00
    0元，其中良京實業股份有限公司（下稱良京公司）要求先
    入款225,000元，並分98期、利率12%、每期還款4,000元。
    因此，聲請人無力負擔與債權人協議之每月應還款金額，係
    因客觀收入不足，且協商時未考量聲請人收入及基本生活費
    用維持之情況所致，顯有不可歸責於聲請人之事由，致履行
    協商條件有重大困難，爰依消費者債務清理條例第3條以及
    第151條第6項準用第5項但書之規定，提出更生之聲請等語
    。
三、經查：
  (一)聲請人前於消費者債務清理條例施行前，依金融主管機關
      協調成立之中華民國銀行公會會員辦理消費金融案件無擔
      保債務協商機制，向最大債權銀行台新銀行申請債務協商
      ，台新銀行同意聲請人自95年7月起，分120期，利率為0%
      ，每月以18,633元繳至指定帳戶，再由台新銀行按各債權
      銀行之各項金融債務比例清償分配予各債權人。其後於95
      年7月15日因有債權人金額變更，無擔保總債權自2,236,0
      09元增為2,23 8,482元，另行簽立協議書，更改還款條件
      為月付金18,654元。聲請人自95年7月10日起開始依約繳
      款，繳納3期，迄95年10月間毀諾等情，有台新銀行98年1
      月7日台新債協97法字第20404號函暨該函所附協議書及無
      擔保債務還款計劃等件附於本院97年度消債更字第1524號
      （下稱前案）卷中可稽（見前案卷第123至125、134至138
      頁）。是聲請人向本院聲請更生，自須審究其是否有「不
      可歸責於己之事由致履行顯有重大困難」之情事。
  (二)聲請人雖主張其於95年協商當時每月收入約20,000元，因
      客觀收入不足，且協商條件未考量聲請人收入及基本生活
      費用維持之情況等不可歸責於聲請人之事由，致聲請人履
      行120期、0利率、月繳18,654元之協商方案有重大困難。
      惟自台新銀行陳報之協商資料以觀，聲請人於協商當時係
      表明其每月有45,000元之固定收入，並陳稱其家庭及各人
      支出每月為25,000元，願以剩餘金額即20,000元（45,000
      －25,000＝20,000）清償債務等語，此有台新銀行所提之
      申請人財務資料表、收入證明切結書可參（見前案卷第12
      7至131頁）。是以，95年間聲請人與最大債權銀行間所協
      商擬定之清償方案，已考量聲請人之收入狀況及生活所需
      ，並無過苛。況債務人於前案自陳每月收入為約15,000至
      17,000元，在本院則自陳其每月收入為約15,000元，除與
      前開收入證明切結書所陳45,000元不符外，亦與本院調取
      之稅務電子閘門財產所得調件明細表所示所得情況不同（
      依稅務資料顯示，聲請人在95年度期間於丸和企業股份有
      限公司有薪資所得總額為56,970元、於東震股份有限公司
      有其他所得總額為800元；在96年度期間於向邦企業股份
      有限公司小港廠有薪資所得總額為2,155元，見本院卷第
      140至142頁）。聲請人先後數次陳述其收入之金額皆不一
      致，又自始均未提出薪資收入之任何證明，則聲請人是否
      據實陳報其每月實際收入狀況，已屬可疑，尚難盡信。聲
      請人既無法證明於協商成立至毀諾時有何客觀收入不足或
      減少之情事，自難認其有何因不可歸責於己事由致履行協
      商條件有重大困難之情形。且縱認聲請人係於虛報收入來
      源致最大債權銀行據以提出上開協商方案而成立協商，則
      聲請人顯有違背誠信原則，故意虛報收入所得而以不正當
      方法濫用協商機制，縱有協商金額超逾其履行能力情事，
      亦屬可歸責於聲請人自己之事由所致，自不得以此為由而
      聲請更生。
  (三)本院既無法認定聲請人之收入狀況自協商時起至聲請更生
      有何變化，則以聲請人協商時所切結之每月收入45,000
      元計算，扣除聲請人所陳報每月必要支出9,825元後（即
      二年內必要支出235,800元24＝9,825元），每月尚餘約
      35,175元（45,000－9,825＝35,175）之可支配金額，顯
      然足以支付前述每月協商應繳金額18,654元。又聲請人於
      前案聲請更生遭駁回後，另與台新銀行達成個別協商一致
      性方案協議，約定分二階段還款，第一階段第1至71期即
      自98年8月起，對於台新銀行每月應還款1,030元（依債權
      比例計算，即對於全部金融機構之每月應還款總額約4,00
      0餘元），第二階段對於台新銀行應還款608,794元（屆時
      視聲請人當時收入狀況再協議還款方案）。聲請人依約還
      款迄今，此有債務協商協議書、無擔保債務還款計劃表、
      個別協商一致性方案協議書、台新銀行函、電話紀錄附卷
      足稽（見本院卷第34至37、50、51、148、149頁、前案卷
      第190頁）。是聲請人顯已自最大債權銀行處取得較先前
      協商方案更有利之清償條件，另上開良京實業公司等三家
      公司，雖非金融機構，但依上所述，聲請人每月可支配金
      額為35,175元，扣除個別協商一致性方案清償金額後，尚
      餘相當之金額足以與非金融機構協調分期還款事宜，則聲
      請人是否不能清償債務或有不能清償債務之虞，亦非無疑
      ，附予敘明。
四、綜上所述，聲請人於消費者債務清理條例施行前，既已與金
    融機構之債權人依金融主管機關協調成立之中華民國銀行公
    會會員辦理消費金融案件無擔保債務協商機制成立協商，惟
    有毀諾之事實，且並未舉證證明其於協商成立後，究有何不
    可歸責於己之事由，致履行顯有重大困難，縱認其因協商時
    虛報收入所得致協商金額超逾其履行能力，乃屬有違誠信原
    則而可歸責於聲請人自己之事由所致，事後自不得以此超逾
    其履行能力致無力清償而毀諾，進而主張有何不可歸責之事
    由。從而本件聲請與消費者債務清理條例第151條第5項、第
    6項所定『因不可歸責於己之事由致履行顯有重大困難」之
    要件不符，且上開欠缺又屬無從補正，自應駁回聲請人更生
    之聲請，爰裁定如主文。
中    華    民    國    99    年     8    月    31    日
                  民事第三庭  法  官  張玉萱
以上正本證明與原本無異。
如對本裁定抗告須於裁定送達後十日內向本院提出抗告狀，並應
繳納抗告費新台幣一千元整。
中    華    民    國    99    年    9     月    2     日
                              書記官  張晶瑩

司法院資訊處製作；財團法人民間司法改革基金會備份。
